【裁判字號】    90,台上,1924
【裁判日期】    900329
【裁判案由】    妨害自由
【裁判全文】
最高法院刑事判決                                九十年度台上字第一九二四號
    上訴人  台灣高等法院台中分院檢察署檢察官
    被  告  甲○○
右上訴人因被告妨害自由案件，不服台灣高等法院台中分院中華民國八十七年十二月
二十二日第二審判決（八十七年度上訴字第二八○○號，起訴案號：台灣台中地方法
院檢察署八十七年度偵字第一六○九五號），提起上訴，本院判決如左：
    主  文
原判決撤銷，發回台灣高等法院台中分院。
    理  由
本件原判決認定被告甲○○曾於民國八十七年間犯傷害罪，經原審法院判處有期徒刑
三月，於八十七年五月二十六日執行完畢，又於八十七年七月十六日晚上十一時三十
分許，在台中市○區○○○路五三九號五樓之三住處，與其配偶林碧宏發生爭執，竟
基於私行拘禁之概括犯意，於林碧宏進入房間與女兒陳怡方共處一室時，以塑膠繩將
房門綁住，使林碧宏、陳怡方無法開啟，而剝奪渠等行動自由，當林碧宏、陳怡方合
力將房門拉開一縫隙，持剪刀剪塑膠繩，準備逃離之際，被告復以相同手法，再次予
以非法拘禁。嗣林碧宏、陳怡方繼以剪刀剪塑膠繩時，被告竟持菜刀揮舞，恐嚇林碧
宏稱：「不讓你出去，要給你死」，並揚言要點瓦斯、潑硫酸、農藥。嗣經陳怡方百
般勸解，被告始放下菜刀，陳怡方乃趁隙報警處理，待警員於翌（十七）日凌晨零時
許到達時，林碧宏趁機離開，被告則承繼前揭犯意，將大門鎖住，不讓警員進入，亦
不讓陳怡方離去，非法予以拘禁，幸經林碧宏以鑰匙開啟大門，陳怡方始得離開。計
私行拘禁林碧宏約三十分鐘，私行拘禁陳怡方逾三十餘分鐘等情。因而維持第一審論
處被告連續私行拘禁（累犯）罪刑之判決，駁回被告在第二審之上訴，固非無見。
惟查：(一)刑法之私行拘禁罪，性質上為犯罪行為之繼續，在被拘禁人未脫離犯罪者實
力支配之前，應認其犯罪行為仍在繼續實施中，僅能論以一個實行行為，不發生連續
數行為而犯同一罪名之問題。原判決雖認定，被告基於私行拘禁之概括犯意，同時將
林碧宏、陳怡方拘禁於房間內；理由並說明，被告私行拘禁之行為，時間緊接、方法
相同，觸犯構成要件相同之罪名，顯係基於概括犯意為之，依連續犯規定論以一罪，
並加重其刑。惟依其記載之事實，被告實施拘禁行為後，林碧宏、陳怡方已同時被關
在房間內，於拘禁過程中被害人等雖曾企圖逃離，但均為被告阻止，林碧宏於警察到
達之前、陳怡方於開啟大門之前，始終未脫離被告之實力支配。其拘禁行為既未間斷
，乃一個犯罪行為之繼續，不發生連續數行為問題，原判決依數行為論以連續犯，並
加重其刑，自有理由矛盾及適用法則不當之違法。(二)檢察官陳述起訴要旨後，審判長
應就被訴事實訊問被告；訊問被告後，審判長應調查證據；調查證據完畢後，應依序
命檢察官、被告、辯護人就事實及法律為辯論，刑事訴訟法第二百八十七至二百八十
九條定有明文。本件第一審法院於審判期日，僅訊問被告對檢察官起訴之事實，即私
行拘禁林碧宏部分有何意見；關於被害人陳怡方部分，並未經訊問、調查、辯論之程
序，即一併加以裁判，自屬違背法令，原審未予糾正，率予維持，同屬違誤。(三)國家
制定刑事訴訟法之目的，在於對特定被告之特定犯罪事實，經由審判程序以決定國家
刑罰權對之存在與否及其範圍，實施刑事訴訟程序之公務員，自應兼顧實質的真實發
現及程序之正義，以保護被告之合法權益。刑事訴訟法第九十五條第一款規定：訊問
被告應先告知犯罪嫌疑及所犯所有罪名，罪名經告知後，認為應變更者，應再告知。
本件第一審檢察官，僅對被告私行拘禁林碧宏部分提起公訴；原判決認定，被告除私
行拘禁林碧宏外，並私行拘禁陳怡方，一行為觸犯數罪名，為起訴效力所及，一併加
以裁判。但於審判期日僅告知起訴書所載之罪名（即私行拘禁林碧宏部分），並未依
上開規定，告知擴張之罪名（即私行拘禁陳怡方部分），使被告在審判期日得適切行
使法律所賦予之防禦權，亦有違誤。(四)刑法第四十一條已於九十年一月十日修正公布
，於同年月十二日生效，第一項前段修正為「犯最重本刑為五年以下有期徒刑以下之
刑之罪，而受六個月以下有期徒刑或拘役之宣告，因身體、教育、職業、家庭之關係
或其他正當事由，執行顯有困難者，得以一元以上三元以下折算一日，易科罰金。」
原判決所適用論罪之法條，其法定本刑為五年以下有期徒刑，而宣告有期徒刑五月，
未及依上開規定諭知易科罰金之折算標準，亦屬無可維持。以上情形，或為上訴意旨
指摘所及，或為本院得依職權調查之事項，應認有撤銷發回更審之原因。又原判決認
為不另為無罪諭知之恐嚇危害安全部分，基於審判不可分原則，併予發回。
據上論結，應依刑事訴訟法第三百九十七條、第四百零一條，判決如主文。
中      華      民      國     九十     年      三      月    二十九    日
                              最高法院刑事第十一庭
                                  審判長法官  陳  炳  煌
                                        法官  陳  正  庸
                                        法官  楊  商  江
                                        法官  陳  世  雄
                                        法官  吳  信  銘
      右正本證明與原本無異
                                              書  記  官
中      華      民      國     九十     年      四      月      三      日


司法院資訊處製作；財團法人民間司法改革基金會備份。
